【裁判字號】    91,上訴,407
【裁判日期】    920722
【裁判案由】    貪污治罪條例
【裁判全文】
臺灣高等法院高雄分院刑事判決                    九十一年度上訴字第四七號
    上訴人
    即被告    甲  ○
  選任辯護人  吳賢明    律師
              許乃丹
              許清連
右上訴人因貪污治罪條例案件，不服臺灣高雄地方法院九十年度訴字第三○九○號中
華民國九十一年二月五日第一審判決（起訴案號：臺灣高雄地方法院檢察署九十年度
偵字第一五九七八號），提起上訴，本院判決如左：
      主  文
原判決撤銷。
甲○共同依據法令從事公務之人員，連續對於違背職務之行為，收受賄賂，處有期徒
刑陸年，褫奪公權肆年。
      事  實
一、甲○係高雄市政府警察局警官，自民國（以下同）八十六年六月四日起至九十年
    二月五日止，擔任該警察局新興分局（以下簡稱新興分局）行政組巡官（嗣調任
    該分局交通組巡官目前停職中），為警正三階，二線一星之警官，負責承辦該新
    興分局轄區內（含高雄市新興、前金區）有關特種色情行業及賭博性電動玩具之
    取締等「正俗」業務，係依據法令從事公務之人員。緣高雄市民陳武才（所涉行
    賄警員等案業經臺灣高雄地方法院檢察署檢察官以九十年度偵字第一００七三號
    、第一二０四九號、第一六００一號提起公訴）擔任總負責人之「儂儂集團」，
    多年前即在高雄市經營非法色情及僱用明眼人違規按摩之業務，其女友洪伯連（
    所涉行賄員警等案由檢察官另案偵辦中）自八十二年七、八月間起，在「儂儂集
    團」關係企業之一「儂儂園休閒中心」（設在高雄市○○區○○里○○○路八十
    號五樓，以下簡稱「儂儂園」）擔任實際負責人，該中心專以容留及媒介女子與
    他人為性交或猥褻之行為以營利，洪伯連為避免或減少新興分局行政組警員至「
    儂儂園」取締或查報不法色情犯行，以致影響生意，而減少龐大營業收入，由洪
    伯連自八十三年四月起，按月以新臺幣（下同）八萬元行賄該分局刑事組小隊長
    陳忠義（已於八十九年四月病歿），將前開八萬元中之部份賄款轉送給該分局行
    政組及刑事組人員（即俗稱之白手套）。其後，洪伯連於八十八年間因自強派出
    所主管蔡沂華介紹，而結識該分局行政組巡官甲○。嗣陳忠義於八十九年間因病
    住院時，向洪伯連表示無法繼續代為「儂儂園」轉送賄款予該分局行政組及刑事
    組人員，洪伯連詢問陳忠義何人得以接替此項工作，陳忠義遂推薦甲○擔任。洪
    伯連乃於同年二月間某日致電甲○，並約定在甲○之行政組辦公室見面。洪伯連
    與甲○見面之際，洪伯連乃基於行賄之概括犯意，當面向甲○表示：先前均透過
    陳忠義按月轉送儂儂園賄款予新興分局行政組人員，現在陳忠義生病無法再幫忙
    ，陳忠義要我請你幫忙打點等語，甲○聞訊後當場表示同意，並將其持用之行動
    電話號碼0000000000號（以甲○之配偶王瀠芬名義申請）留給洪伯連
    作為日後二人聯絡交付賄款之用，洪伯連並當場取出三萬五千元賄款交付給甲○
    ，而甲○明知洪伯連交付之款項係為避免或減少該分局行政組臨檢取締該中心非
    法色情行為所交付之賄款，竟基於對於違背職務上之行為收受賄賂之犯意，而予
    以收受。之後，甲○自八十九年二月間起至九十年三月止，基於對於違背職務上
    之行為收受賄賂之概括犯意，於洪伯連撥打上開行動話聯絡時，前往洪伯連位於
    高雄市○○區○○路三一二號十五樓之一住處附近之文信路與華榮路交叉路口之
    統一超商門口，或在高雄市三民區鳳鳴電台附近（其中一、二次）收受洪伯連所
    交付之每月賄款三萬五千元，甲○取得款項後，除本人留存一萬五千元，另分別
    轉交一萬元及五千元予有共同收受賄賂違背職務犯意同為依據法令從事公務之新
    興分局行政組警員陳幸洲及巡官陳山田、黃泉池收受（陳幸洲、陳山田、黃泉池
    三人涉案部分已由檢察官提起公訴，並由台灣高雄地方法院審理中）。九十年三
    月二十三日晚上某時，洪伯連又撥打上開行動電話聯絡甲○至前開超商門口，將
    當月之賄款三萬五千元及九十年一、二月份尚未交付之賄款各三萬五千元，合計
    十萬五千元交給甲○，惟因陳幸洲、陳山田及黃泉池三人已調離行政組，甲○遂
    將原欲轉交給陳幸洲、陳山田及黃泉池三人之賄款共計六萬元先留供己用（實際
    甲○分得廿七萬元）。甲○等自八十九年二月起至九十年三月止收受洪伯連交付
    之賄款後，明知「儂儂園」有違規變相經營特種行業之行為，於該期間竟不予查
    報取締。嗣甲○調至新興分局交通組後，便告知洪伯連無法再轉交賄款，洪伯連
    便要求甲○幫忙找該行政組其他同仁接手。九十年五月十二日晚上，洪伯連又致
    電甲○詢問接手人員之事，甲○回稱：該行政組其他同仁均不願接手，不過他們
    也不會去找儂儂園的麻煩等語。至此，洪伯連乃中止行賄該行政組員警之行為。
    嗣於九十年五月二十四日，臺灣高雄地方法院檢察署檢察官指揮法務部調查局高
    雄市調查處及高雄市憲兵隊依法搜索「儂儂集團」各關係企業，洪伯連並於翌日
    （九十年五月二十五日）經法官以犯嫌重大，有串證之虞裁定准予羈押，而洪伯
    連於遭羈押期間至九十年八月二十日供出甲○右開收受及轉交賄款事宜後，始循
    線查悉上情。嗣甲○又於九十年十二月廿八日、卅一日於檢察官為偵查借提至高
    雄市調查處偵訊室，於偵查人員偵訊時自白收賄並轉交賄款給另警員陳幸洲、陳
    山田及黃泉池等全部共犯，而查獲該三人，嗣後甲○並將所得四十九萬元全部自
    動繳回。
二、案經法務部調查局高雄市調查處移送臺灣高雄地方法院檢察署及臺灣高雄地方法
    院檢察署檢察官自動檢舉偵查起訴。
      理  由
一、右揭事實，業據上訴人甲○於調查處訊問調查時坦承：「我確實自八十九年二月
    至九十年三月止，共十四個月，按月收受洪伯連交付之賄款，每月賄款三萬五千
    元，洪伯連每次要交賄款給我時，會先打我留給她我持有之000000000
    0號行動電話與我聯絡交付賄款事宜（交付賄款的時間不一定，有時候月中，有
    時候月底），並約定交付賄款地點，洪伯連大多是在他位於高雄市○○路、華榮
    路交叉口（她住處附近）之統一超商路口將賄款交給我，其中有一、二次，洪伯
    連是約我在高雄市三民區鳳鳴電台附近之九如路上，將賄款交付我本人，我每次
    向洪伯連拿取賄款時，都是穿著便服並單獨開車前往，洪伯連也都隻身交付賄款
    我，交付賄款時都沒有其他人在場，洪伯連交付給我的賄款都是千元鈔，並沒有
    任何包裝或捆綁，洪伯連有時候是按月交付賄款給我，若遇到我有事較忙時，她
    會隔二個月或三個月再將賄款交給我，並補足每個月應交給我之賄款金額，我按
    月收受洪伯連之賄款三萬五千元中，我本人留存一萬五千元，另每月轉交一萬元
    給本分局員陳幸洲，給巡官陳山田、黃泉池各五千元，直到八十九年十二月，陳
    幸洲、陳山田與黃泉池等三名調任本分督察室為止，九十年一月至三月，我應該
    轉交給陳幸洲、陳山田、黃泉池等三名警官之賄款共六萬元，均由我留為己用，
    洪伯連第一次交付賄款給我是在八十九年二月間某日晚上，洪伯連到新興分局行
    政組我的辦公室找我，當時因為是晚上並沒有其他同事在場，洪伯連表示是本分
    局刑事組小長陳忠義要他來找我的，他經營的『儂儂園』每個月要給我三萬五千
    元賄款，並由我負責打點行政組其他員警，我表示同意，洪伯連並當場交付三萬
    五千元賄款我本人收受，洪伯連當時並未說明要我打點那些警員，打點對象及金
    額由我自行決定，我知道洪伯連是經營『儂儂園』，而『儂儂園』有經營色情交
    易，洪伯連按月交付賄款給我並要我打點其他員警，是希望我員警不要前往取締
    『儂儂園』，讓他們能夠順利營業，我與陳幸洲、陳山田、黃泉池收受『儂儂園
    』賄款後，不曾主動前往查緝取締『儂儂園』。洪伯連最後一次交付款給我是在
    九十年三月二十三日晚上，在渠住宅附近之統一超商路口，將九十年一、二、三
    月份賄款交給我收受，當時我雖於二月初調任交通組巡官，但洪伯連將該三個月
    份的賄款一併交給我。九十年三月二十三日晚上向洪伯連拿取三個月賄款時，我
    當面告訴洪伯連我已經調至交通組，洪伯連要我幫她打聽接替打點行政組警員之
    人選，後來我曾詢間接替我主辦正俗業務之巡官張峰銘是否要收受儂儂園賄款並
    轉交賄款打點其他員警，張峰銘表示不收受任何賄款，之後洪伯連於九十年五月
    十二日晚上打電話給我，當時我人在彰化老家，洪伯連問我前述幫忙介紹接替收
    受賄款打點其他員警之情形，我告訴她行政組其他同仁沒有接手之意願，洪伯連
    便中止行賄新興分局行警員之行為。我因遲至九十年三月二十三日才應洪伯連之
    通知拿取九十年一月至三月賄款，當時我已調離行政組，所以沒有將賄款轉交新
    任之行政組員警。我向洪伯連拿取之賄款共有十四個月，我每月留存一萬五千元
    ，計二十一萬元，另我將前述陳幸洲、陳山田及黃泉池等三人九十年一月至三月
    之賄款共六萬元自行留用，總共我拿取儂儂園之賄款為二十七萬元」等語不諱（
    見九十年十二月三十一日調查處筆錄）；上訴人甲○於檢察官偵查時仍坦承有收
    賄不諱（見九十年十二月卅一日檢察官偵查筆錄）；上訴人甲○於原審審理時仍
    坦承：「（問：是否認識洪伯連？）八十八年間認識洪伯連，但並沒有交往，直
    到八十九年二月間，洪伯連到辦公室來找我，拜託我要幫忙轉交賄款的事情，我
    當時就答應他，同時將我的行動電話號碼給她。（問：洪伯連從何時開始交款？
    ）八十九年二月，交到九十年三月，壹個月是三萬五千元。（問：在何處交款？
    ）在他文信路住處的樓下，是洪伯連打電話通知我去拿錢。（問：三萬五千元如
    何分配？）我自己留壹萬五千元，給陳幸洲一萬元，給陳山田、黃泉池各五千元
    。八十九年十二月間他們三個都調走，之後洪伯連交給我的錢，我都留為已用。
    （問：洪伯連在五月十二日打電話給你做什麼？）他要我在介紹行政組其他同仁
    給他認識，我說他們都不要」等語不諱（見九十一年一月十五日原審審判筆錄）
    ；本院審理時上訴人甲○仍坦承有收受洪伯連交付之賄賂等語不諱（見九十二年
    六月十日本院審判筆錄）；核與證人即行賄者洪伯連陳稱：「我在數年前在某次
    宴會場合認識甲○，當時我有告訴甲○我是『儂儂園』現場負責人，在八十九年
    初，新興分局刑事組小隊長陳忠義因病住院，無法續幫『儂儂園』送賄款打點新
    興分局行政組及刑事組，我遂於八十九年二月某日，打電話聯絡甲○，並約定在
    新興分局行政組甲○辦公室內見面，當時辦公室內並無其他員警在場，我告訴甲
    ○將按月交付『儂儂園』賄款三萬五千元給他，並請他負責打點該行政組其他員
    警，甲○當場表示同意，並留給我他持用之行動電話號碼作為聯絡交付賄款之用
    ，且於八十九年二月起開始按月接受我送的賄款。我自八十九年二月至九十年三
    月止，曾按月將每個月賄款三萬五千元交給甲○，再由甲○負責打點該行政組組
    員。我大約每個月二十三日至月底這段期間，由我本人打甲○留給我之行動電話
    0000000000號，通知他並約定在我位於高雄市○○區○○路『愛情花
    園』住處大樓樓下之統一超商門口（位於高雄市○○路與榮華路口）之路口見面
    ，由我親自交付甲○每月三萬五千元賄款，有時我比較忙，會二個月才拿一次賄
    款給甲○，但會將尚未交付之賄款一併補足給他。甲○都是駕駛自用小客車到我
    住處樓下之統一超商向我收取賄款，每次都是穿著便服，大部分交付賄款之時間
    都是晚上，其中一、二次在下午時間。我交付甲○之賄款都是千元現鈔，並無任
    何包裝或捆綁，我親自交給甲○本人收受。」（見九十年八月二十一日調查處筆
    、「．．．八十九年二月間，我因要請託他送賄款打點新興分局行政組員警，才
    開始與他有所連繫。我原本準備五萬賄款給他，其中一萬五千元準備給行政組組
    長，其餘三萬五千元要打點行政組組員，因甲○告訴我組長不要，所以我當場拿
    出未捆之三萬五千元現鈔給甲○，我並要求甲○留聯絡電話給我，以便我日後聯
    絡他之用。其中一、二次約在鳳鳴電台附近，其餘都約在我文信路住家樓下。八
    十九年十二月十三日十六時十二分打電話給甲○，因為我還沒有把八十九年十一
    月分的三萬五千元給他，所以我才打電話給他，準備把八十九年十一月及十二月
    份各三萬五千元合計七萬元之賄款給他，交款地點是在文信路」等語（見九十年
    八月二十一日調查處筆錄）、「為何收押三月後才供出甲○，是因調查員主動拿
    電話通聯及電話錄音帶，我才講的。甲○的電話是他留給我的，以便聯絡交錢用
    的，除交賄款外，我不會打電話給甲○。甲○有交待我沒事少打電話。一開始我
    住鳳鳴電台附近，所以約甲○在那裡交錢，後來我搬到文信路，才改在文信路附
    近交錢。我知道甲○是行政組巡官，我們的店就在新興分局轄區，希望他們不要
    來店裡找麻煩。電話簿內寫『0000000000行政組陳Ｏ」代表甲○，那
    是我親自寫的。」（見九十年八月二十九日偵查筆錄）、「（問：八十九年二月
    間你有沒有拜託甲○送賄款給新興分局行政組的組員？）有。（問：為什麼要請
    他轉交賄款？）因為我們儂儂指壓店有從事色情交易，為了怕被取締，所以拜託
    甲○交賄款。從八十九年二月到九十年三月，每個月交給他三萬五千元，在文信
    路樓下交給他，之前也曾經在鳳鳴電台附近交給他，都是我親自交錢給他，大概
    是在每月二十三日左右交給他，但有時候會慢。（問：你為何會有甲○的行動電
    話0000000000？）甲○在辦公室抄給我的。（問：八十九年二月間你
    是不是曾經到甲○的辦公室去找他？）有，為了打點的事情我去找他。（問：你
    在今年五月十二日打電話給甲○做什麼？）甲○說他要調走，我拜託他找其他的
    人接手，但他說他沒有辦法，要我自己想辦法。（問：你五月間就被抓，為何在
    八月二十一日才供出甲○？）我想如果講出他的話會害他，但偵查中調查員告訴
    我，必須講出實情，我覺得有道理，所以就把甲○供出來。（問：你在九十年三
    月二十三日是不是有打電話給甲○叫他去拿錢？）有，他有去我那邊文信路樓下
    拿錢，我拿了十萬五千元給他，因為之前兩個月沒有給他」等語相符（見原審九
    十一年一月二日訊問筆錄）。按上訴人甲○與證人洪伯連就收受款項時之聯絡之
    方式、收受之金額、收受之時間等重要基本事實，其等供述均自始一致，並未有
    矛盾齟齬之處，是上訴人甲○之自白顯與事實相符，當可採信。次查，上訴人甲
    ○自八十九年二月至八十九年十二月，每月收受洪伯連賄款三萬五千元（其中一
    萬五千元留供己用，其餘每月二萬元分予陳幸洲、陳山田及黃泉池三人），另九
    十年一月至三月收受洪伯連交付之賄款十萬五千元，先留供己用等情，業據上訴
    人甲○陳明在卷，並經證人洪伯連證述無訛，是上訴人甲○自八十九年二月起至
    九十年三月間止，共收受證人洪伯連交付之賄款共計四十九萬元之不法財物應可
    認定（35000x11=385000，385000+105000=490000，其中甲○所取得者為八十九
    年二月至八十九年十二月共十一月，每月分一萬五千元，十一月計十六萬五千元
    ，及九十年一、二、三月先留用尚未分出者十萬五千元，共廿七萬元15000x11=1
    65000，165000+105000=270000）。再者，「儂儂園」係違規經營容留及媒介女
    子與他人為性交或猥褻之行為以營利之特種行業等情，業據上訴人甲○供明及證
    人洪伯連、蔡秀鳳（九十年五月二十四日調查處筆錄）證述在卷，是「儂儂園」
    確係為警察機關所須查報及取締之非法行業。而依據警察乙務條例第五條規定：
    警察乙務區，為警察乙務基本單位，由警員一人擔任。又同條例第十一條規定：
    警察乙務方式有乙區查察、巡邏、臨檢、守望、值班及備乙六種，其中乙區查察
    方式，由警乙區警員執行之，以戶口查察為主，並擔任社會治安調查等任務。又
    依高雄市政府警察局八十四年六月廿六日頒布之「警察機關查執非法行業實施要
    點」壹、總則章內第三條規定：行業查執，如營業場所有涉嫌妨害風化（俗）、
    賭博犯罪情事者，為維護社會治安，警乙區佐警，1.應依規定填報轄內行業查報
    單，如未查報經上級查獲者，追究查報不力責任，2.立即取締，3.對於取締能力
    不足者，應陳報分駐（派出）所主管查處。是被告身為高雄市政府警察局新興分
    局行政組巡官，負責承辦該新興分局轄區內（含高雄市新興、前金區）有關特種
    色情行業及賭博性電動玩具之查報及取締等「正俗」業務，而「儂儂園」既違規
    經營容留及媒介女子與他人為性交或猥褻之行為以營利，上訴人甲○身為轄區巡
    官自無不知之理，竟未於其擔任該轄區期間主動查報取締（業據上訴人甲○供明
    無訛），是其顯有違背職務不予查報取締之事實甚明。此外，復有依法監聽之電
    話譯文、電話通聯記錄、扣案帳冊、洪伯連之測謊報告、法務部調查局調雄市調
    查處繪製之犯罪結構圖在卷可資佐証，事證明確，其犯行已堪認定。
二、查上訴人甲○擔任高雄市政府警察局新興分局行政組巡官期間，負責承辦該新興
    分局轄區內（含高雄市新興、前金區）有關特種色情行業及賭博性電動玩具之取
    締等「正俗」業務，係依據法令從事公務之人員。上訴人甲○對其乙區內之色情
    營業，負有查報取締之責，竟於八十九年間及九十年初收受業者洪伯連交付之賄
    款後，對於「儂儂園」之非法行業未加予查報取締，核其所為，係犯貪污治罪條
    例第四條第一項第五款之對於違背職務之行為收受賄賂罪。上訴人甲○就八十九
    年二月至八十九年十二月之收受賄賂犯行，與同組另警員陳幸洲、陳山田、黃泉
    池間，有犯意聯絡及行為分擔，係屬共同正犯。上訴人甲○先後多次收賄犯行，
    時間緊接，犯罪構成要件相同，顯係基於概括犯意反覆為之，應依連續犯之規定
    論以一罪。上訴人甲○於九十年十二月廿八日、卅一日於偵查人員為偵查而借提
    至高雄市調查處偵訊室，於檢調人員訊問、偵查時，自白收賄並轉交賄款給另警
    員陳幸洲、陳山田及黃泉池供出全部共犯而查獲該三人，此有九十年十二月廿八
    日、卅一日調查處訊問筆錄及檢察官偵查筆錄可憑，並經本院勘驗該二日在調查
    處偵查訊問之錄影帶確有偵查人員勸諭上訴人甲○自白之錄影帶可憑（見九十二
    年二月廿一日、五月廿二日本院勘驗筆錄），又上訴人甲○已繳回全部所得四十
    九萬元，此有繳款單可憑，依本件情形，應認仍屬在偵查中自白犯罪並供出共犯
    及繳交犯罪所得，應依貪污治罪條例第八條第二項規定減輕其刑。
三、原審予以論科，固非無見，惟查：（一）上訴人甲○自八十九年二月至八十九年
    十二月間之收受賄賂犯行，是與同組另警員陳幸洲、陳山田、黃泉池間，有犯意
    聯絡及行為分擔，係屬共同正犯，此部分原審未論以共同正犯，尚有未洽。（二
    ）上訴人甲○於九十年十二月廿八日、卅一日於偵查人員為偵查而借提至高雄市
    調查處偵訊室，於檢調人員訊問、偵查時，經檢調人員勸諭而自白收賄並轉交賄
    款給另警員陳幸洲、陳山田及黃泉池，而查獲該三人，此有九十年十二月廿八日
    、卅一日調查處訊問筆錄及檢察官偵查筆錄可憑，應認仍屬在偵查中自白犯罪並
    供出共犯，已如前述，原審未依貪污治罪條例第八條第二項規定減輕其刑，亦有
    未洽。上訴人甲○上訴指摘原判決量刑過重，雖無理由，惟原判決既有可議，自
    應予撤銷改判。酌上訴人身為警務人員，本應奉公守法，潔身自愛，清廉誠實，
    不得為有損警察形象之行為，竟知法犯法，貪圖金錢，嚴重破壞警察機關及警察
    人員亟欲建立之清廉、積極形象，使民眾對警察產生懷疑及不信賴，損及積極努
    力任事之其他警察威信，另斟酌其於原審及本院審理時均坦承犯行，犯後態度尚
    稱良好，且其實際所得財物為廿七萬元，尚非甚多，其嗣後十分後悔，此事件對
    其精神打擊甚大，已因憂鬱過度而罹精神疾病成中度殘障，此有其身心障礙手冊
    可稽等一切情狀，爰量處有期徒刑六年，並依同條例第十七條規定諭知褫奪公權
四年。又上訴人甲○與共犯陳幸洲、陳山田、黃泉池等人所得之財物，共四十九
    萬元，已由上訴人甲○繳回，此有繳款單可憑，既已繳回，自不再為追繳沒收之
    諭知，附此明。
據上論結，應依刑事訴訟法第三百六十九條第一項前段、第三百六十四條、第二百九
十九條第一項前段，貪污治罪條例第二條前段、第四條第一項第五款、第八條第二項
、第十七條，刑法第十一條前段、第二十八條、第五十六條、第三十七條第二項，判
決如主文。
本案經檢察官張其主到庭執行職務。
中      華      民      國    九十二    年      七      月    二十二    日
                              臺灣高等法院高雄分院刑事第九庭
                                  審判長法官  張明松
                                        法官  任森銓
                                        法官  張盛喜
右正本證明與原本無異。
如不服本判決應於收受本判決後十日內向本院提出上訴書狀，其未述上訴理由者，
並得於提起上訴後十日內向本院補提理由書狀（均須按他造當事人之人數附繕本)「
切勿逕送上級法院」。
                                      書記官  楊茱宜
中      華      民      國    九十二    年      七      月    二十二    日
附錄本案判決論罪科刑之法條
貪污治罪條例第四條第一項第五款：
有下列行為之一者，處無期徒刑或十年以上有期徒刑，得併科新台幣一億
元以下罰金：
五  對於違背職務之行為，要求、期約或收受賄賂或其他不正利益者。
前項第一款至第四款之未遂犯罰之。
貪污治罪條例第十條：
犯第四條至第六條之罪者，其所得財物，應予追繳，並依其情節分別沒收
或發還被害人。
前項財物之全部或一部無法追繳時，應追徵其價額，或以其財產抵償之。
為保全前二項財物之追繳、價額之追徵或財產之抵償，必要時得酌量扣押
其財產。
貪污治罪條例第十七條：
犯本條例之罪，宣告有期徒刑以上之刑者，並宣告遞奪公權。


司法院資訊處製作；財團法人民間司法改革基金會備份。
